【裁判字號】    95,上易,1497
【裁判日期】    950921
【裁判案由】    妨害自由
【裁判全文】
臺灣高等法院刑事判決                95年度上易字第1497號
上  訴  人  臺灣宜蘭地方法院檢察署檢察官
被      告  甲○○
選任辯護人  林世超律師
上列上訴人因被告妨害自由案件，不服臺灣宜蘭地方法院95年度
易字第46號，中華民國95年6月8日第一審判決（起訴案號：臺灣
宜蘭地方法院檢察署 95年度偵字第718號），提起上訴，本院判
決如下：
    主  文
原判決撤銷。
甲○○以強暴使人行無義務之事，未遂，處拘役貳拾日，如易科
罰金以參佰元折算壹日。
    事  實
一、甲○○與乙○○均為宜蘭縣羅東鎮企業家獅子會（起訴書誤
    載為宜蘭縣頭城鎮獅子會）之會員，且甲○○前因傷害乙○○案件，經臺灣宜蘭地方法院以95年度簡上字第9號判處有
    期徒刑3月，緩刑2年確定 (未構成累犯)。於民國94年11月
    13日晚間，該獅子會在宜蘭縣五結鄉○○路○段188號新水餐
    廳聚餐，甲○○走向乙○○欲向其敬酒以化解上開案件之不
    快，然為乙○○所不接受，乙○○即離開至另一桌用餐，甲○○竟為達使乙○○接受其敬酒之目的，於同日21時許，在
    上開餐廳，繞至正用餐中之乙○○身後，以右手持酒杯，左
    手勒住乙○○脖子，並說：「你打也打輸我，你也沒有錢」
    等語，以此強暴方式，欲使乙○○接受其敬酒道歉之無義務
    之事，嗣為在場之會員丙○○發現後上前，拉開甲○○之手
    臂，乙○○隨即離開該餐廳，甲○○因而未達到其強迫乙○○接受敬酒道歉一途。
二、案經宜蘭縣警察局羅東分局報請臺灣宜蘭地方法院檢察署檢
    察官偵查起訴。
    理  由
壹、有關證據能力部分：
    按當事人、代理人或辯護人於法院調查證據時，知有第159
    條第1項不得為證據之情形，而未於言詞辯論終結前聲明異
    議者，視為有前項之同意。本件被告及其辯護人暨檢察官就
    卷內之證據之證據能力於準備程序、審理時均陳稱無意見，
    有筆錄為憑，依前揭規定，卷內有關證人於警詢、偵查中之
    證詞均有證據能力，合先敘明。
貳、實體部分：
一、訊據被告甲○○固坦承與乙○○均為宜蘭縣羅東鎮企業家獅
    子會之會員，於94年11月13日晚間，該獅子會有在新水餐廳
    聚餐，嗣於同日21時許，被告確有在該餐廳繞至乙○○身後
    之事實（見原審卷第24頁），惟矢口否認有何強制之犯行，
    辯稱：伊當時僅是一手舉杯至乙○○餐桌敬酒，另一手勾搭
    在乙○○肩膀上，係向其致歉請求原諒之前的傷害案件，豈
    料乙○○不願意接受，並用手撥開伊的手，說伊廢人，嗣伊
    即與林耀華一同離開而回到自己餐桌；此亦經證人陳金標、
    丙○○、林耀華、鍾蕙米於原審審理中證述明確，可證伊並
    未以強暴之方式勒住乙○○脖子云云。
二、經查：
(一)、上揭事實，業據證人即告訴人乙○○於檢察官訊問時證述：
    於94年11月13日晚間，我們到新水餐廳吃飯，當時我沒有和
    被告坐同桌，後來被告突然從後面用手勒住我的脖子，丙○○的太太鍾蕙米看見，叫丙○○來把被告拉開，前後只有一
    下子的時間，現場丙○○有看到等語（見偵卷第23頁）；嗣
    於原審審理中證述：於94年11月13日晚上，我有至新水餐廳
    用餐，當時我坐在照片所示桌，沒有與被告同桌，因為被
    告要來照片所示桌，我不想理他，所以才到照片所示桌
    ，被告與陳金標同桌，丙○○坐在照片所示桌後面的餐桌
    ，被告從後面過來，用左手勒住我脖子，我無法呼吸、喘氣
    ，我沒有將被告的手扳開，因為被告的力氣很大，我沒有說
    話呼救，前後大約10秒，丙○○太太鍾蕙米看到，就叫丙○○來將被告的手扳開，被告說「你打也打輸我，你也沒有錢
    」，被告沒有要向我敬酒道歉，他來就勒住我，被告是要報
    復，因為之前傷害案件，他被法院判處有期徒刑3月，緩刑2
    年等語 (見原審卷第56頁至第58頁)，並當庭庭呈二張照片
    標示其當時所坐位置於原審卷附可考（見原審卷第77頁）。
    復於本院審理時結證：被告二次要跟我敬酒，我故意到別桌
    去；這次，他從後面來，就直接勒住我脖子，沒講要敬酒，
    只講我沒有錢，打也打不贏他；林耀華是我被拉開才來的等
    語。(見本院95年9月4日審判筆錄第6頁)。
(二)、復徵之證人丙○○於檢察官訊問時證稱：「於94年11月13日
    21時許，我有和被告、乙○○一起在新水餐廳用餐，起先是
    被告要過來向乙○○敬酒，因為乙○○不高興就跑掉，乙○○跑掉之後，我有跟被告講，如果有誠意要解決和乙○○的
    傷害案件，今天不要講，因為大家都喝酒，之後被告就離開
    我那一桌，隔了一下被告又跑到乙○○那一桌，然後我就看
    到乙○○當時是坐著，被告是站著，我就看被告從後面以左
    手勾住乙○○的脖子，我看見之後，就趕緊上前拉開，事情
    就是這樣。」、「 (你上前拉開時，感覺被告的手有沒有拉
    的很緊？)我不知道怎麼樣叫做緊，但我拉開當時的感覺是
    被告確實有勒住脖子的部分，而且要扳一下才扳得開。」、
    「 (當時尚有何人看到此事？)我太太 (即鍾蕙米)看到後告
    訴我。」等語 (見偵查卷第24頁)；嗣證人丙○○雖於原審
    審理時有稱：剛開始被告有向乙○○敬酒，當時我與乙○○
    同桌，乙○○不接受他的道歉跑到另一桌去，過一會兒我看
    到他們在另一桌好像要吵起來，我太太鍾蕙米叫我去勸架，
    我當時沒有看到勒住脖子的事，事後二天乙○○才說他被勒
    住脖子，但當時我有將被告的手拉開，因為被告站著，我從
    後面拉開，我沒有成功拉開，還有其他的人來等語 ( 見原
    審卷第64頁至第66頁)，然其復於本院審理時證稱：「(當天
    有無看見被告與乙○○發生肢體衡突？)有。」、「 ( 有無
    看到被告用左手勒住乙○○脖子？)乙○○坐著，被告站著
    ，他們吵起來，他右手拿著杯子，左手放在他脖子上，有無
    勒住我沒有看得很清楚，我把二人拉開他們就散了。」、「
    (對你在原審及偵查作證所言，與今日所言何者為正確？(提
    示原審卷第64頁及偵查卷)時間過久了，應以在檢察官那邊
    證述較為正確。」 (見本院95年9月4日審判筆錄第3頁)。綜
    觀上開證人丙○○於原審之證述與檢察官訊問時及本院審理
    就被告有無勒住乙○○脖子一事相左，然查證人丙○○與告
    訴人乙○○及被告均為熟識，且均係宜蘭縣羅東鎮企業家獅
    子會之會員，衡之常理，證人丙○○與該二人間當無宿怨，
    應無設詞誣陷被告之理，況衡之常理與經驗法則，證人於檢
    察官訊問時所為指述，距事實發生之時較近，記憶當更清晰
    ，且甫經案發，較少權衡利害得失、受他人干預或相互勾串
    證詞之情事。再者，參諸證人丙○○於上開偵審所稱：剛開
    始被告有向乙○○敬酒，當時我與乙○○同桌，乙○○不接
    受他的道歉跑到另一桌去云云，亦與證人乙○○於本院審理
    所稱他先前有跟我敬酒，我有故意到別桌等情（見本院卷95
    年9月4日審判筆錄第6頁）亦屬相符，顯然該二人間係因前
    案之傷害罪尚有怨隙存在；復佐以證人丙○○於本院審理時
    ，提示原審及偵查卷令其辨識原審之證述時，其亦稱：應以
    在檢察官那邊證述較為正確等情，足堪認定本件應以檢察官
    訊問時證人丙○○所證稱：當時係看到被告有勒住乙○○脖
    子一事，洵堪認定，亦足證係證人丙○○適時將被告拉開解
    圍，方使乙○○得以逃離。是證人丙○○於原審所稱當時沒
    有看到被告勒住乙○○脖子云云，係顯有迴護被告之情，為
    本院所不採。
(三)、另證人鍾蕙米雖於原審審理時證稱：於94年11月13日晚上，
    我有和我先生丙○○至新水餐廳用餐，當天在餐廳我坐在照
    片所示桌後面即桌，我與乙○○坐隔壁桌，丙○○和我
    坐不同桌，丙○○坐在對面排其中一桌，我看到被告右手拿
    杯子裡面裝酒，左手勾住乙○○肩膀，力量大小我不知道，
    被告有沒有勒住他脖子我不知道，我沒有看到，乙○○有出
    聲沒有講話，後來丙○○去拉開被告的手，有看到的人都去
    拉開，有的有拉到，有的沒有拉到等語（見原審卷第58 頁
    至第60頁）。然依社會一般通念判斷，若係如證人鍾蕙米所
    稱被告僅以左手勾住乙○○肩膀，怎會招致在場之證人丙○○或其他看到的人都去拉開等情，且又怎會如證人丙○○於
    原審所證稱：「我將被告拉開之後，我們就沒有繼續喝酒，
    我就載乙○○走了。」（見原審卷第65頁），顯然事非尋常
    ，若僅係被告勾搭乙○○之肩膀，又何須證人丙○○迅即載
    送乙○○離開現場，足徵證人丙○○上開所稱有看到被告勒
    乙○○之脖子一事，洵屬真實。再者，復從證人丙○○於上
    開偵審中指稱：先前被告有向乙○○敬酒，而乙○○不接受
    他的道歉跑到另一桌去等情，足徵乙○○先前已欲迴避被告
    甚為昭然，是證人鍾蕙米上開之證述，已違一般經驗法則；
    末證人鍾蕙米於原審審理中雖亦否認，其無叫其夫（即丙○○）去拉開被告云云，惟前揭證人丙○○於偵查中業證明，
    係其妻看到被告勒住乙○○之脖子告訴他的等情。是足認證
    人鍾蕙米於上開所證被告係以左手勾住乙○○肩膀等重要之
    詞，顯係迴護被告而不足採。是被告先因欲對乙○○敬酒，
    不獲置理後，始出手勒住乙○○之脖子之事實堪予認定。
(四)、另證人陳金標於檢察官訊問時證稱：「當天我與被告同桌，
    他吃到一半要向乙○○敬酒，我有叫他不要過去，因為被告
    當時有喝一點酒而堅持要去，後來他過去之後發生的事情，
    我沒看見，我在現場有看到乙○○那一桌在被告過去後，確
    實有發生事情等語（見偵卷第23頁）。嗣其於原審審理亦證
    稱：「當時一開始我與被告、林耀華同桌，後來被告跟我說
    要去向乙○○敬酒，我說有喝酒不要過去，我並沒有跟著被
    告過去，也不知道之後發生何事，當時我坐在照片所示桌
    ，他們發生事情是在我背後，所以我沒有看到等語（見原審
    卷第68頁、第77頁），足證證人陳金標並無當場見聞事件全
    部發生之經過，此雖不足以作為被告不利之認定，惟至少證
    人陳金標知悉被告於其向乙○○敬酒後有發生事情，但決非
    僅止於被告向乙○○勾搭肩膀而已，否則也不會如上開證人
    鍾蕙米於原審所稱：後來丙○○去拉開被告的手，有看到的
    人都去拉開，有的有拉到，有的沒有拉到等情。
(五)、另證人林耀華固有於原審證稱：被告左手拿杯子，右手搭在
    乙○○之房膀，被告的手是乙○○自己撥開云云。惟證人鍾
    蕙米及被告均證陳或供稱，被告右手拿杯子（見原審卷第59
    、63頁。），是此部分林耀華所證即與事實不符。再者其所
    證被告之手僅搭在乙○○之肩膀，被告之手是乙○○自己撥
    開云云。果真被告僅以手搭在乙○○之肩膀，以一般常情，
    鍾蕙米亦致於會叫其夫丙○○去拉開被告之手。另佐以證人
    林耀華於原審審理時證述：當時我與被告、陳金標坐在照片
    所示桌，乙○○坐桌，被告跟我說他與乙○○過去發生
    的事，所以要向乙○○敬酒，我向陳金標說陪被告一起過去
    ，陳金標說今天大家都喝酒，不要過去，被告就端酒過去，
    過了三、四秒我跟著去等語（見原審卷第61頁至第62頁）。
    證人乙○○於本院審理時亦證，被告勒住其脖子時，丙○○
    第1個到其身旁等語。亦證顯見證人林耀華當時並無全程在
    被告身旁，自無當場見聞事件之全部經過，況依原審所附之
    現場照片以觀 (見原審卷第77頁)，證人林耀華所坐第桌
    與乙○○所坐第是相隔一桌，且是同一排，益以當時人多
    交錯其間，能否正確觀察亦非無疑，是證人林耀華雖於原審
    審理時指稱：有看到被告手搭著乙○○肩膀，乙○○把被告
    之手撥開云云 (見原審卷62頁)，自為本院所不採。
(六)、按刑法第304條之強暴、脅迫，祇以所用之強暴、脅迫手段
    足以妨害他人行使權利，或足使他人行無義務之事為已足，
    並非以被害人之自由完全受其壓制為必要（最高法院28年度
    上字第3650號判例意旨參照）。又刑法第304條第1項稱「強
    暴」者，乃以實力不法加諸他人之謂，本件被告以左手強行
    勒住乙○○脖子，要用力板一下才板得開等情，此業據證人
    丙○○如前所述，雖此勒住脖子係如乙○○於本院所稱：因
    肉碰肉而不會受傷等情 (見本院卷95年8月11日準備程序錄
    第3頁)，然被告此舉已足影響乙○○之意思決定自由，自屬
    以強暴使乙○○接受被告敬酒道歉之無義務之事至明。
(七)、綜上所述，被告上揭辯稱伊無強制勒住乙○○之脖子云云，
    委不足採；是本案事證已臻明確，被告犯行堪以認定，依法
    應予論科。
三、被告在告訴人2次換桌，不接受被告之敬酒動作後，仍執意
    對告訴人敬酒，並以左手持酒杯，以右手之腕力勒住告訴人
    之脖子，欲使告訴人接受其敬酒之道歉行止，核其所為係犯
    刑法第304條第1項、第2項所定以強暴使使人行無義務之事
    未遂罪。其已著手於強制罪之犯行，惟未達到欲向告訴人敬
    酒道歉之目的，為未遂犯。被告行為後，依94年2月2日修正
    公布之刑法，自95年7月1日施行，95年7月1日施行修正前、
    後，刑法關於未遂犯之規定均相同。惟未遂犯減輕其刑之原
    規定於第26條前段，修正後則改列於第25條第2項「未遂犯
    之處罰，以有特別規定者為限，並得按既遂犯之刑減輕之」
    ，不論依新舊法之規定，被告均成立未遂犯，對被告而言並
    無有利或不利之情形，亦不生新舊法比較之問題，應逕依修
    正前之刑法第26條前段所定之規定，按既遂犯之刑度減輕其
    刑。至於公訴人起訴書認被告所為係妨害告訴人行動自由之
    權利云云，惟按最高法院74年度台上字第3651號判決意旨：
    刑法第302條第1項之剝奪人行動自由罪與同法第304條1項強
    制罪，其所保護之法益，固均為被害人之自由，惟前者重在
    保護個人之行動自由；後者重在保護個人之意思自由。故如
    以私行拘禁或其他非法方法妨害人自由，縱其目的在使人行
    無義務之事，或妨害人行使權利，仍應逕依第302條第1項論
    罪，並無適用第304條第1項之餘地。是公訴人若認被告有妨
    害告訴人之行動自由，即應以刑法第302條第1項起訴，惟其
    並非以該法條起訴，再者亦無證據證明被告有妨害告訴人行
    動自由之故意，是此部分起訴書所載，即有誤認之處。再既
    、未遂，不生變更起訴法條之問題有最高法院72年度台上字
    第4800號判決意旨可參。被告行為後，刑法第304條第1項法
    定刑中關於處罰金300元之規定，依刑法施行法第1條之1：
    「中華民國94年1月7日刑法修正施行後，刑法分則編所定罰
    金之貨幣單位為新臺幣」「94年1月7日刑法修正時，刑法分
    則編未修正之條文定有罰金者，自94年1月7日刑法修正施行
    後，就其所定數額提高為30倍。但72年6月26日至94年1月7
    日新增或修正之條文，就其所定數額提高為3倍」，由原先
    以銀元計算，並依罰金罰鍰提高標準條例第1條前段提高10
    倍之規定，修正為依新臺幣計算並提高為30倍，是依行為時
    之規定對於被告並無不利，併予敘明。
四、原審未察遽為被告無罪之諭知，容有未洽，其理由業如前述
    ，公訴人據告訴人之請求上訴而指摘原判決不當云云，為有
    理由，原判決既有未當，自應由本院加以撤銷改判。爰審酌
    被告與告訴人均係參與公益活動之獅子會會員，理應情同手
    足，相互扶持，惟僅因前隙之傷害罪，並於酒酣之際，而為
    上揭之犯行，並衡其犯罪之動機、目的、手段與犯罪後並無
    悔意等一切情狀，量處如主文第二項所示之刑，並諭知易科
    罰金之折算標準。按行為後法律有變更者，適用行為時之法
    律。但行為後之法律有利於行為人者，適用最有利於行為人
    之法律，刑法第2條第1項定有明文。而被告於犯罪時之刑法
    第41條第1項前段規定：「犯最重本刑為5年以下有期徒刑以
    下之刑之罪，而受6個月以下有期徒刑或拘役之宣告，因身
    體、教育、職業、家庭之關係或其他正當事由，執行顯有困
    難者，得以1元以上3元以下折算一日，易科罰金。」又被告
    行為時之易科罰金折算標準，修正前罰金罰鍰提高標準條例
    第2條前段（現已刪除）規定，就其原定數額提高為100倍折
    算1日，則本件受刑人行為時之易科罰金折算標準，應以銀
    元300元折算1日，經折算為新臺幣後，應以新臺幣900元折
    算為1日。惟95年7月1日修正公布施行之刑法第41條第1項前
    段則規定：「犯最重本刑為五年以下有期徒刑以下之刑之罪
    ，而受六個月以下有期徒刑或拘役之宣告者，得以新臺幣一
    千元、二千元或三千元折算一日，易科罰金。」比較修正前
    後之易科罰金折算標準，以95年7月1日修正公布施行前之規
    定，較有利於受刑人，則應依刑法第2條第1項前段，適用修
    正前刑法第41條第1項前段規定，定其折算標準。
據上論斷，應依刑事訴訟法第369條第1項前段、第364條、第299
條第1項前段，刑法第2條第1項前段、第304條第2項、第1項、修
正前刑法第26條前段、第41條第1項前段，罰金罰鍰提高標準條
例第1條前段、修正前同條例第2條。
本案經檢察官劉文水到庭執行職務。
中    華    民    國    95    年    9     月    21    日
                  刑事第十四庭  審判長法  官  蘇隆惠
                                      法  官  林瑞斌
                                      法  官  林秀鳳
以上正本證明與原本無異。
不得上訴。
                                      書記官  耿鳳君
中    華    民    國    95    年    9     月    22    日
附錄：本案論罪科刑法條全文
中華民國刑法第304條
（強制罪）
以強暴、脅迫使人行無義務之事或妨害人行使權利者，處 3 年以
下有期徒刑、拘役或 3 百元以下罰金。
前項之未遂犯罰之。


司法院資訊處製作；財團法人民間司法改革基金會備份。
